智慧財產法院行政判決
                                   100年度行專訴字第44號
                                民國100年8月11日辯論終結
原      告　建準電機工業股份有限公司
代　表　人　洪銀樹　　　
訴訟代理人　陳啟舜律師（兼送達代收人）
複代理人  　錢師風律師
被      告　經濟部智慧財產局
代　表　人　王美花（局長）住同上
訴訟代理人　廖柏名　　　
參  加  人　元山科技工業股份有限公司
代　表　人　陳建榮　　　
訴訟代理人　劉法正律師
          　楊祺雄律師（兼送達代收人）
複代理人  　賴蘇民律師
上列當事人間因發明專利舉發事件，原告不服經濟部中華民國10
0年3月23日經訴字第10006097630號訴願決定，提起行政訴訟，
並經本院命參加人獨立參加被告之訴訟，本院判決如下︰
　　主  文
原告之訴駁回。
訴訟費由原告負擔。
    事實及理由
一、事實概要：緣原告前於民國92年6月10日以「具交流電源控
    制之無刷直流馬達」向被告申請發明專利，經其編為第9211
    5777號審查及再審查准予專利後，發給發明第I292250號專
    利證書。嗣參加人元山科技工業股份有限公司於97年6月10
    日以該第92115777號發明專利案（下稱系爭專利）違反專利
    法第22條第1項前段及第4項之規定，不符發明專利要件，對
    之提起舉發。其後，原告於97年8月21日舉發答辯階段更正
    系爭專利之發明說明及申請專利範圍；復於98年5月21日補
    充答辯時，再次更正系爭專利之說明書及申請專利範圍，參
    加人復於99年5月10日就98年5月21日更正本提出補充舉發理
    由，主張系爭專利違反專利法第22條第4項及第26條第2項之
    規定。案經被告審認系爭專利98年5月21日專利說明書及申
    請專利範圍更正本為申請專利範圍之減縮及不明瞭記載之釋
    明，未超出申請時原說明書及圖式所揭露之範圍，且未實質
    擴大或變更申請專利範圍，准予更正。並依系爭專利更正後
    之說明書及申請專利範圍內容予以審查，認系爭專利有違專
    利法第22條第4項及第26條第2項之規定，於99年11月1日以
    （99）智專三(二)04087字第09920787610號專利舉發審定書為
    「舉發成立，應撤銷專利權」之處分。原告不服，提起訴願
    ，經經濟部100年3月23日經訴字第10006097630號決定駁回
    ，遂向本院提起行政訴訟。
二、原告之主張：
  (一)系爭專利未違反專利法第26條第2項規定：
  1.「國科出版社」於69年5月發行「實用電子電路製作實習（
    上）」一書（附件一），第1-2頁第3點揭示：「當C接上時
    ，於正半週，C經二極體D而迅速地充電至峰值電壓Vm，負半
    週時，C經電阻R而放電，因RC時間常數很大，C放電量微小
    ，故輸出Vout幾乎接近於純直流電壓，如圖1-1(c)所示，直
    流電壓Vdc～Vm」，同頁第4點揭示：「以直流電壓Vdc為基
    準，在上下變動的交流電壓，我們稱為漣波或紋波電壓Vr(r
    ipple voltage)，Vr的大小與濾波電容器C具有反比關係，C
    越大，RC時間常數更大，C放電緩慢，Vr就越小。C越小，RC
    時間常數越小，C放電速度加快，Vr就越大」由上開第3點記
    載可知，由電容C與電阻R所構成之並聯電路可產生濾波作用
    ，由第4點記載可知，由於漣波電壓Vr的大小與電容C之電容
    值具有反比關係，故若電容C的電容值越大，漣波電壓Vr就
    越小，則RC並聯電路所產生的濾波作用就越好（即濾波效果
    較好，所得之波形較平整）。反之，當電容C的電容值越小
    ，漣波電壓Vr就越大，則RC並聯電路所產生的濾波作用就越
    不顯著（即濾波效果較差，所得之波形起伏變化較大），足
    證系爭專利「藉由該二極體342、第一電阻器343、第三電阻
    器345及第一電容器346共同用以提供一預定浮動參考電壓Vr
    ef至該正輸入端」技術特徵已明確。
  2.系爭專利說明書第10頁第10至14行揭示：「該OP運算放大器
    341之正輸入端連接至該二極體342、第一電阻器343、第三
    電阻器345及第一電容器346，藉由該二極體342、第一電阻
    器343、第三電阻器345及第一電容器346共同用以提供一預
    定浮動參考電壓Vref至該正輸入端」，同頁第14至17行揭示
    ：「該OP運算放大器341之負輸入端連接至該四電阻器347及
    第二電容器348，將一未經濾波之直流電壓Vcc輸入至該負輸
    入端」，系爭專利第4圖另揭示「該OP運算放大器341之正輸
    入端經過該第三電阻器345及第一電容器346組成之RC並聯電
    路接地；而該OP運算放大器341之負輸入端經過該第四電阻
    器347及第二電容器348組成之RC並聯電路接地」是系爭專利
    「運用具有大電容值之電容器構成該第一電容器346，以使
    該OP運算放大器341之正輸入端所產生的預定浮動參考電壓
    Vref僅具有極小的漣波，並以具有極小電容值之電容器構成
    該第二電容器348，以使該OP運算放大器341之負輸入端所產
    生的直流電壓Vcc具有較大的漣波」，係熟習該項技術領域
    人士所能理解。
  3.換言之，當該穩壓控制單元34所接收的未經濾波之直流電源
    中不存在高電壓大電流時，該預定浮動參考電壓Vref及直流
    電壓Vcc均具有穩定的波形，其波形的差異主要在於該預定
    浮動參考電壓Vref具有較小的漣波電壓，而該直流電壓Vcc
    具有較大的漣波電壓。然而，當該穩壓控制單元34所接收的
    未經濾波之直流電源中存在高電壓大電流時，雖然該第一電
    容器346的大電容值仍可維持原濾波效果而保持該預定浮動
    參考電壓Vref之波形的穩定，但該第二電容器348的極小電
    容值無法濾除該未經濾波之直流電源中的高電壓大電流，導
    致該直流電壓Vcc產生極大變化。因此，藉由該第三電阻器
    345及第一電容器346的RC並聯電路，以及該第四電阻器347
    及第二電容器348的RC並聯電路，系爭專利的預定浮動參考
    電壓Vref及直流電壓Vcc的電壓值之間不會恆呈一固定比率
    ，可使該直流電壓Vcc在不存在高電壓大電流時低於該預定
    浮動參考電壓Vref，進而導通該穩壓單元35，且該直流電壓
    Vcc在存在高電壓大電流時高於該預定浮動參考電壓Vref，
    以切斷該穩壓單元35。
  4.因此，系爭專利之發明說明及第4圖已明確記載且充分揭露
    直流電壓Vcc及預定浮動參考電壓Vref均是連接於自該整流
    單元31所輸出之同一接點X上之相關說明，系爭專利說明書
    之記載並無不明確或有未充分揭露且無法據以實施之情事，
    系爭專利未違反專利法第26條第2項之規定，被告所為認定
    應屬違誤。
  (二)系爭專利並未違反專利法第22條第4項規定：
  1.由系爭專利第4圖及說明書所載技術內容所示，系爭專利「
    該穩壓控制單元34之第一電容器346具有大電容值，則在該
    未經濾波之直流電源產生高電壓大電流的瞬間，該高電壓大
    電流可透過該第一電容器346接地，使該預定浮動參考電壓
    Vref維持穩定之電壓值。系爭專利該第二電容器348之電容
    值由於極小，故該第二電容器348無法完全濾除該高電壓大
    電流，因此該高電壓大電流仍會使該未經濾波之直流電壓Vc
    c之電壓值產生變動。藉此，該OP運算放大器341即利用該預
    定浮動參考電壓Vref及該未經濾波之直流電壓Vcc的比較結
    果控制該穩壓單元35」等，系爭專利確實可達成「在產生該
    高電壓大電流時，避免該高電壓大電流通過該馬達驅動迴路
    4」等功效。
  2.系爭專利所載之先前技術未揭示系爭專利申請專利範圍第1
    項所界定之「穩壓控制單元」及「穩壓單元」構件。因此，
    該先前技術所揭露者，在電流突增的狀況下，將導致馬達元
    件燒毀，該先前技術無法達成系爭專利「提供一穩定之直流
    電源」之作用與功效。
  3.根據證據2說明書第5頁第8至17行所揭示之技術內容，證據2
    乃是將風扇50之訊號檢出端T所送出的方波訊號經整流電路
    10進行濾波及整流後，送至電壓比較器20，再將整流後之方
    波訊號與一參考電壓比較，以作為控制開關30之控制訊號。
    另參考證據2說明書第6頁第14至16行所載技術內容亦可得知
    ，該參考電壓乃是藉由一熱敏電阻40及一分壓電阻之串接分
    壓端點所取得，故證據2乃是用於具有溫控功能之風扇。此
    外，證據2說明書第3及4頁更已說明其創作目的為「使風扇
    具有定轉速之控制作用，並可隨著環境溫度變化而動態改變
    風扇轉速者」，該證據2與系爭專利「提供一穩定之直流電
    源供馬達之驅動迴路使用」及「保護一直流馬達驅動迴路」
    所欲解決之目的不同。
  4.由於證據2之整流電路10輸出並送入該電壓比較器20的負相
    輸入端的是「方波訊號經過濾波及整流的直流電壓」，因此
    ，縱使將證據2之整流電路10、電壓比較器20及控制開關30
    進行電源穩壓，由於該證據2之整流電路10無法輸出「未經
    濾波之直流電源」，導致送入該電壓比較器20的負相輸入端
    的亦非「未經濾波之直流電壓Vcc」，因此，證據2之電壓比
    較器20控制的控制開關30，當然未具有「使該直流電源形成
    高壓被阻絕而低壓可通過」之功效，證據2亦未達成「提供
    一穩定之直流電源供馬達之驅動迴路使用」，該證據2亦無
    系爭專利之功效。
  5.系爭專利之整流單元31係為「輸出未經濾波之直流電源的元
    件」，而證據2之整流電路10則為「輸出經過濾波及整流之
    直流電壓的元件」，證據2之「整流電路10」確實與系爭專
    利之「整流單元31」不同。
  (三)由證據2第2圖可知，證據2在該正相輸入端的參考電壓Vref
    是利用該正電源V+所產生，而該負相輸入端的電壓則是利用
    風扇50之方波訊號所產生，該參考電壓Vref及負相輸入端的
    電壓分別來自不同的電壓源；且證據2的參考電壓Vref隨熱
    敏電阻40的電阻值而改變，不是與該負相輸入端一併隨該方
    波訊號經過整流電路10所產生的直流電壓改變。由此足證證
    據2電壓比較器20的正相輸入端及負相輸入端不僅不是透過
    不同電子元件連接至同一接點，也不可能一併連接至未經濾
    波之直流電源。證據2無法形成系爭專利「第一電容器346具
    有大電容值而第二電容器348具有極小電容值」，證據2「電
    壓比較器20所比較的為『正相輸入端之參考電壓VREF』及『
    負相輸入端之電壓』，且該參考電壓VREF及負相輸入端的電
    壓分別利用不同電壓源產生」與系爭專利「OP運算放大器34
    1所比較的為『正輸入端的直流電壓Vcc』及『負輸入端的預
    定浮動參考電壓Vref』，且該直流電壓Vcc及預定浮動參考
    電壓Vref均是利用該整流單元31輸出的同一未經濾波之直流
    電源所產生」技術手段不同。證據2未具備系爭專利「允許
    低壓通過並阻絕高壓通過，以提供穩定之直流電源供馬達之
    驅動迴路使用」之功效，故證據2無法證明系爭專利不具進
    步性。
  (四)綜上所述，系爭專利確實未有不明確或未充分揭露且無法據
    以實施之情事，且具有進步性，應未違反專利法第22條第4
    項及第26條第2項規定。
  (五)並聲明：1.訴願決定及原處分均撤銷；2.命被告對第921157
    77號發明專利案應為舉發不成立之處分；3.訴訟費用由被告
    負擔。
三、被告辯稱：
  (一)原告係自認系爭專利該Vcc與Vref均是連接於自該整流單元3
    1所輸出之同一接點X上，惟若真如原告所自認，因該Vcc 與
    Vref在同一接點上而為同一電位，因此不可能達到如系爭專
    利第10頁第2、3段所載般「當該直流電壓Vcc低於預定浮動
    參考電壓Vref時，該穩壓控制單元34導通該穩壓單元35」、
    「當該直流電壓Vcc高於預定浮動參考電壓Vref時，該穩壓
    控制單元34切斷該穩壓單元35」之比較後因不同結果而產生
    不同作動方式之情事，系爭專利明顯無法實施。
  (二)原處分係據系爭專利所載先前技術與證據2之組合稱系爭專
    利不具進步性，系爭專利所載先前技術雖未揭示系爭專利「
    穩壓控制單元」、「穩壓單元」構件，然證據2揭露之「電
    壓比較器」(20)、「控制開關」(30)，即為對應系爭專利「
    穩壓控制單元」、「穩壓單元」之構件，同具有系爭專利「
    提供一穩定之直流電源」之作用與功效，證據2與系爭專利
    之發明目的雖稍有不同，惟揭露與系爭專利相同之技術手段
    ，同為藉由一比較電路（系爭專利稱為「穩壓控制單元」、
    證據2稱為「電壓比較器」），比較輸入至馬達驅動迴路之
    電壓（Vcc）與預定參考電壓（Vref），依其比較結果以控
    制一開關（系爭專利稱為「穩壓單元」、證據2稱為「控制
    開關」）之接通或切斷，若Vcc大於Vref，則切斷該開關，
    若Vcc小於Vref，則接通該開關，進而控制流入馬達驅動迴
    路之直流電源之大小，具有起訴理由所稱「使該直流電源形
    成高壓被阻絕而低壓可通過，以提供一穩定之直流電源供馬
    達之驅動迴路使用」之功效；起訴理由雖強調系爭專利輸入
    穩壓控制單元(34)之直流電源係未經濾波，與證據2揭露流
    入電壓比較器之直流電源係經濾波之技術特徵不同云云，惟
    濾波電路僅係用在濾除交流電源經整流為直流電源後所帶有
    之漣波成份，非用在濾除高電壓大電流，故此不同並不影響
    兩案同為前述技術手段之運用，更何況，系爭專利於申請專
    利範圍中雖強調輸入穩壓控制單元(34)之直流電源係未經濾
    波，然於系爭專利之圖式第4圖揭露之電容C2，已使流入運
    算放大器(341)負端之Vcc具有濾波之作用。
  (三)並聲明：1.原告之訴駁回；2.訴訟費用由原告負擔。
四、參加人主張：
  (一)系爭專利更正後之說明書不符合專利法第26條第2項之規定
    ，被告及訴願決定機關所為之處分及決定理由於認定事實及
    適法上並無違誤：
1.原告於行政訴訟起訴狀中已自承「系爭專利中預定浮動參考
    電壓Vref與直流電壓Vcc 均是連接於該整流單元13所輸出的
    同一接點」：參閱參證1 ，由於Vref線路與Vcc 線路是連接
    於同一接點X(如舉發證據3 之標示) 上，因此，輸入Vref線
    路與Vcc 線路的電壓值即為外加交流電源經過整流單元31整
    流後所形成的直流電壓值Vx。該直流電壓值Vx通過Vref線路
    上的二極體(D2) 342後會減少0.7V（二極體342 導通後，其
    兩端約存在之壓降），因此，該預定浮動參考電壓Vref即為
    Vx-0.7在第一電阻器(R1)343與第三電阻器(R3)345之間的分
    壓，亦即Vref＝（Vx-0.7）R3/R1＋R3。而在Vcc線路中，直
    流電壓Vcc即為Vx在第二電阻器(R2)344與第四電阻器(R4)34
    7的分壓，亦即Vref＝（Vx-0.7）R3 /（R1＋R3）。
  2.由上可知，當直流電壓值Vx的大小產生變化時，該預定浮動
    參考電壓Vref與該直流電壓Vcc也會同時改變，當直流電壓
    值Vx變大時，該預定浮動參考電壓Vref與該直流電壓Vcc會
    一起變大；直流電壓值Vx變小時，該預定浮動參考電壓Vref
    與該直流電壓Vcc也會一起變小。亦即，該直流電壓Vcc與該
    預定浮動參考電壓Vref均與直流電壓值(Vx-0.7)或Vx成正比
    。
  3.然而進一步以假設數值套用於前項之分壓公式，該預定浮動
    參考電壓Vref不可能於某個時間點上高於該直流電壓Vcc，
    於另一個時間點上卻又低於該預定浮動參考電壓Vref。假設
    直流電壓值Vx=5V，第一電阻器343、第二電阻器344、第三
    電阻器345與第四電阻器347均為1Ω時，套用上揭分壓公式
    後可知，該預定浮動參考電壓Vref=2.15 V，而該直流電壓
    Vcc=2.5 V；再假設直流電壓值Vx=10V，第一電阻器343、第
    二電阻器344、第三電阻器345與第四電阻器347均為1Ω時，
    該預定浮動參考電壓Vref=4.65 V，而該直流電壓Vcc=5V。
    由此可見，當直流電壓值Vx變大時，該預定浮動參考電壓Vr
    ef與該直流電壓Vcc雖會一起變大，但該直流電壓Vcc的電壓
    值恆大於該預定浮動參考電壓Vref；同理，當直流電壓值Vx
    變小時，亦會產生相同結果。由此可知，系爭專利之該預定
    浮動參考電壓Vref不可能於某個時間點上高於該直流電壓Vc
    c，於另一個時間點上卻又低於該預定浮動參考電壓Vref。
  4.原告雖強調系爭專利藉由該第三電阻器345及第一電容器346
    的RC並聯電路，以及該第四電阻器347及第二電容器348的RC
    並聯電路，可使該直流電壓Vcc在不存在高電壓大電流時低
    於該預定浮動參考電壓Vref，進而導通該穩壓單元35，且該
    直流電壓Vcc在存在高電壓大電流時高於該預定浮動參考電
    壓Vref，以切斷該穩壓單元35。然查，附件一之二極體半波
    整流電路，不但未揭露類似系爭專利將Vref線路與Vcc線路
    接至同一接點X的型態，由附件一第4點的說明可知，電容器
    C的大小影響的是RC時間常數與漣波電壓Vr的大小，再由附
    件一圖1-1(b)與圖1-1(c)可知，不接電容器C與接上電容器C
    的「電壓峰值」並無不同，也就是說，電容器C的有無或電
    容器C的大小，僅用以濾除漣波，並不能改變「電壓峰值」
    的大小。據此，縱算運用具有大電容值之電容器構成該第一
    電容器346，並以具有極小電容值之電容器構成該第二電容
    器348，均僅能濾除該預定浮動參考電壓Vref與直流電壓Vcc
    之漣波，並無法使該預定浮動參考電壓Vref與直流電壓Vcc
    的電壓峰值產生改變，也就是說，直流電壓Vcc與預定浮動
    參考電壓Vref均與直流電壓值(Vx-0.7)或Vx成正比，因此，
    原告於起訴狀之訴稱內容，與事實不符。
  5.據上所述，由於系爭專利的預定浮動參考電壓Vref與直流電
    壓Vcc均是連接自該整流單元31所輸出之同一接點X上，因此
    ，經過整流單元31整流之後所形成的直流電壓有所變動，流
    經該OP運算放大器341正輸入端與負輸入端的電壓也會產生
    相同的變動，致使預定浮動參考電壓Vref與直流電壓Vcc均
    與直流電壓值(Vx-0.7)或Vx成正比，一同增加或減少，而發
    明所屬技術領域中具有通常知識者不但無法瞭解如何才能使
    該穩壓控制單元34之電路依照原告所宣稱之方式來作動，也
    無法達成以直流電壓Vcc與預定浮動參考電壓Vref進行比較
    ，以決定導通或是切斷該穩壓單元35，進而達成保護該直流
    馬達驅動迴路4之功能。
  (二)系爭專利更正之請求項仍違反專利法第22條第4項之規定，
    被告及原決定機關所為之處分及決定理由於認定事實及適法
    上並無違誤：
  1.系爭專利所載之先前技術所揭露的轉換電路1包含一橋式整
    流器11、一電阻器12及一濾波器13，而該轉換電路1是藉由
    該橋式整流器11將交流電源轉換成直流電源，並將直流電源
    供應至一馬達驅動電路2及一感應元件20，如此可使該無刷
    直流馬達風扇適用於交流電源。亦即該轉換電路1係一交流
    電源轉換成無刷直流馬達風扇所能接受的直流電源，因此，
    該轉換電路1係等同於系爭專利的整流單元31，而該馬達驅
    動電路2，在形式上與實質上亦是完全等同於系爭專利的直
    流馬達驅動迴路4，且由系爭專利第1圖可知，該濾波器13是
    串接於該橋式整流器11與該馬達驅動電路2之間，形式上與
    實質上亦是完全等同於系爭專利的濾波單元33。
  2.證據2之風扇50及系爭專利之直流馬達驅動迴路4在整體電路
    結構中皆是屬於負載(load)之性質，雖然證據2與系爭專利
    的申請標的略有差異，但在電學及實用的角度上，兩案對於
    電路之改良以及所屬技術領域皆相同。證據2中連接於該整
    流電路10與該風扇50之間的電壓比較器20，其於電路中所提
    供之功能等同於系爭專利連接於該整流單元31及直流馬達驅
    動迴路4之間的穩壓控制單元34，僅命名方式不同。證據2連
    接於該電壓比較器20與該風扇50之間，以將電源供應端之直
    流電源輸至該風扇50的控制開關30，其於電路中所提供之功
    能等同於系爭專利連接於該穩壓控制單元34及直流馬達驅動
    迴路4之間的穩壓單元35，僅命名方式不同。
  3.系爭專利各元件之作動關係亦與先前技術與證據2所揭露的
    各元件相同：
　  (1)先前技術所揭露之轉換電路能將交流電源轉換成無刷直流
  　  馬達風扇所能接受的直流電源，與系爭專利連接一交流電
      源以供應適用於該無刷直流馬達之直流電源之整流單元的
      功能相同，先前技術所揭露的濾波器與系爭專利之濾波單
      元亦具有相同的功能，而且先前技術所揭露之馬達驅動電
      路，亦具有與系爭專利的直流馬達驅動迴路相同的功能。
  　(2)參閱證據2之第二圖，證據2說明書第5頁所載，而經整流
    　電路10進行方波訊號濾波及整流為一直流電壓後，送入至
      電壓比較器20的負相輸入端，該電壓比較器20的正相輸入
      端為與一參考電壓Vref連接…電壓比較器20的輸出端做為
      控制開關30的控制訊號，此控制開關30可令由整流電路10
      送入之直流電壓與參考電壓Vref比較，若整流電路10送入
      電壓比較器20的電壓低於參考電壓Vref時，則電壓比較器
      20輸出高電壓以令控制開關30接通，而使風扇50轉速提高
      ……而整流電路10輸出電壓超過參考電壓Vref時，則令電
      壓比較器20輸出轉變為低電位以令控制開關30關閉，使風
      扇50斷電。也就是說，該控制開關30是受到該電壓比較器
      20之控制而呈導通或截斷狀態，以決定是否將直流電源輸
      出至該風扇50。因此，證據2之電壓比較器20及控制開關
      30的功能與作動，確實與系爭專利更正後唯一請求項中之
      穩壓控制單元34與該穩壓單元35相同。
  　(3)承上可知，證據2的電壓比較器20在整流電路10輸入的電
    　壓低於參考電壓Vref時，令控制開關30接通，而使風扇50
      轉速提高；而在整流電路10輸入的電壓高於參考電壓Vref
      時，令控制開關30關閉，而使風扇50斷電，也就是說，證
      據2之電壓比較器20與控制開關30確實具備等同於系爭專
      利「使該直流電源形成高壓被阻絕而低壓可通過」的功能
      ，由於該電壓比較器20能在整流電路10輸入的電壓高於參
      考電壓Vref時令控制開關30關閉，所以，證據2之電壓比
      較器20與控制開關30亦具有能提供該風扇50一穩定電流（
      避免高電壓通過）的功能。
  4.據上所述，系爭專利所界定之元件與作動關係，確實早已揭
    露於先前技術與證據2中，且以先前技術與證據2之組合確實
    可達到系爭專利所載「使該直流電源形成高壓被阻絕而低壓
    可通過」及「提供一穩定之直流電源」等功效，故系爭專利
    不僅必要技術特徵早已被揭露，亦未能產生任何無法預期的
    功效，而為其所屬技術領域中具有通常知識者，可輕易地依
    據先前技術與證據2予以簡單組合，不具進步性。
  (三)並聲明：1.原告之訴駁回；2.訴訟費用由原告負擔。
五、系爭專利之申請日為92年6月10日，被告於96年10月25日審
    定准予專利，是以系爭專利是否有應撤銷之原因，自應以核
    准審定時所適用之93年7月1日施行之專利法（下稱核准時專
    利法）為斷。又原告曾先後於97年8月21日、98年5月21日更
    正系爭專利之說明及申請專利範圍，嗣經被告審認系爭專利
    98年5月21日第2次更正專利說明書及申請專利範圍更正本為
    申請專利範圍之減縮及不明瞭記載之釋明，未超出申請時原
    說明書及圖式所揭露之範圍，且未實質擴大或變更申請專利
    範圍，符合專利法第64條第1項第1、3款及第2項規定准予更
    正，故本件應以系爭專利98年5月21日更正後之申請專利範
    圍及說明書予以審理，合先敘明。
六、按凡利用自然法則之技術思想之創作，而可供產業上利用者
    ，得依法申請取得發明專利，固為專利法第21條暨第22條第
    1項前段之規定。惟「發明雖無第1項所列情事，但為其所屬
    技術領域中具有通常知識者依申請前之先前技術所能輕易完
    成時」，仍不得依法申請取得發明專利，復為同法第22條第
    4項所明定。又依同法第26條第2項規定，申請發明專利之說
    明書，其發明說明應明確且充分揭露，使該發明所屬技術領
    域中具有通常知識者，能瞭解其內容，並可據以實施。而獲
    准專利權之發明專利如有違反專利法第22條及第26條規定者
    ，依同法第67條第1項第1款之規定，專利專責機關應依舉發
    或依職權撤銷其發明專利權。查系爭專利申請專利範圍僅1
    項，本件參加人係主張系爭專利有違專利法第22條第4項、
    第26條第2項之規定對之提起舉發，嗣經被告審查認系爭專
    利之發明說明確有不明確或未充份揭露且無法據以實施之情
    事，而違反專利法第26條第2項之規定。此外，系爭專利所
    載先前技術與證據2之組合足以證明系爭專利不具進步性，
    而為「舉發成立，應撤銷專利權」之處分，原告不服提起訴
    願經遭駁回，遂提起本件訴訟，是本件之爭點為：(一)系爭專
    利之發明說明是否違反專利法第26條第2項之規定？(二)系爭
    專利之先前技術與證據2之組合是否足以證明系爭專利不具
    進步性，而違反專利法第22條第4項之規定？茲析述如下：
  (一)系爭專利之發明說明是否違反專利法第26條第2項之規定？
  1.系爭專利說明書第10頁第5行以下記載「該穩壓控制單元34
    包含OP運算放大器341、一二極體342、一第一電阻器343、
    一第二電阻器344、一第二電阻器344、一第三電阻器345、
    一第一電容器346、一第二電阻347及一第二電容器348。該
    OP 運算放大器341之正輸入端、一負輸入端及一輸出端。該
    OP 運算放大器341之正輸入端連接至該二極體342、第一電
    阻器343、第三電阻器345及第一電容器346共同用以提供一
    預定浮動參考電壓Vref至該正輸入端。該OP運算放大器341
    ，將一未經濾波之直流電壓Vcc輸入至該穩壓單元35。此時
    ，該OP運算放大器341將該未經濾波之直流電壓Vcc與預定浮
    動參考電壓Vref進行比較，並將比較結果輸出至該穩壓單元
    35，藉此進行控制該穩壓單元35。」對照系爭專利第4圖可
    知該OP運算放大器之正、負輸入端電路並不相同，正輸入端
    電路相較負輸入端電路多串接一二極體342，就電子技術領
    域通常知識者所知，二極體在正、負端間已存在一0.7V電壓
    差，因此，電子技術領域通常知識者會藉由分壓電路來設定
    Vref及Vcc，即便是正、負輸入端所有電子元件之電阻值、
    電容值都相同，正輸入端相較負輸入端仍會多了一個串接二
    極體所具有0.7V的電壓差，即是該OP運算放大器正輸入端Vr
    ef電壓值會大於負輸入端Vcc電壓值0.7V。由此可知，系爭
    專利第4圖該OP運算放大器正、負輸入端連接於自該整流單
    元31所輸出雖是同一接點X，惟該OP運算放大器（341）之直
    流電壓Vcc及參考電壓Vref兩者間至少存有0.7V電壓差，被
    告主張Vref、Vc c為同一電位並非可採。被告亦自承未審究
    系爭專利第4圖所示及說明書所載在該電路之二極體元件，
    僅就說明書未載明R1、R2、R3、R4之間的關係據以判斷系爭
    專利說明書不明確（見本院卷第83頁），尚有未洽。
  2.惟被告於本院另主張：雖系爭專利Vcc與Vref存有0.7V的電
    壓差，但兩者的電壓差會成一定值，將會使系爭專利之比較
    器的輸出電壓恆開、恆關兩狀態，因此系爭專利仍是違反專
    利法第26條第2項等語，參加人亦主張：直流電壓Vcc與該預
    定浮動參考電壓Vref均與直流電壓值（Vx-0.7）或Vx成正比
    ，一同增加或減少，具有通常知識者無法瞭解也不能據以實
    施等語。經參照系爭專利第4圖，由於系爭專利該OP運算放
    大器（341）之直流電壓Vcc及預定浮動參考電壓Vref兩者均
    連接於該整流單元輸出端，因此該Vcc與Vref之兩電壓值之
    間會成一固定值，若Vref會浮動，Vcc也會同時浮動，是以
    Vcc與Vref兩者間雖存有0.7V的電壓差，惟系爭專利之比較
    器係呈輸出電壓恆開、恆關之狀態，而未揭露如何達成系爭
    專利說明書所載達到利用浮動之Vref，使Vref高於Vcc時以
    導通該穩壓單元，低於Vcc時以切斷該穩壓單元的作動方式
    之情事，致系爭專利之發明說明確有不明確或未充分揭露，
    且無法據以實施之情事，而違反專利法第26條第2項規定。
  (二)系爭專利之先前技術與證據2之組合是否足以證明系爭專利
    不具進步性，而違反專利法第22條第4項之規定？
  1.系爭專利98年5月21日申請專利範圍更正本第1項為「一種具
    交流電源控制之無刷直流馬達，其具有一轉換電路及一直流
    馬達驅動迴路，該轉換電路包含：一整流單元，其連接一交
    流電源並透過一濾波單元以供應適用於該無刷直流馬達之直
    流電源；一穩壓控制單元，其連接於該整流單元及直流馬達
    驅動迴路之間；及一穩壓單元，其連接於該穩壓控制單元及
    直流馬達驅動迴路之間，該穩壓單元用以提供一穩定之直流
    電壓至該直流馬達驅動迴路；藉由該整流單元輸出之未經濾
    波之直流電源經該穩壓控制單元控制該穩壓單元，以導通、
    關閉該直流馬達驅動迴路，藉此防止高電壓大電流通過該直
    流馬達驅動迴路及同時提供一穩定之直流電源至該直流馬達
    驅動迴路。」。
  2.系爭專利說明書第6頁先前技術所載之2001年8月21日公告之
    美國第6,278,248號專利案，其揭露一轉換電路（1），包含
    一橋式整流器（11）、一電阻器（12）及一濾波器（13），
    該轉換電路（1）是藉由該橋式整流器（11）將交流電源轉
    換為直流電源，並將直流電源供應至一馬達驅動電路（2）
    及一感應元件（20），濾波器（13）為串接於該整流器（11
    ）與該馬達驅動電路（2）之間。
  3.證據2說明書第5頁記載第1圖揭露之直流無刷風扇波寬調變
    控制電路，係由一整流電路（10）、一電壓比較器（20）及
    一控制開關（30）所組成，其中該整流電路（10）拾取直流
    無刷風扇的訊號檢出導線所送出的方波訊號，進行方波訊號
    整流及經濾波電容（15）濾波為一直流電壓後，送至電壓比
    較器（20）的負相輸入端（-），電壓比較器（20）的正相
    輸入端（+）為一預設之參考電壓連接，以供設定風扇轉速
    的設定值，電壓比較器（20）的輸出端作為控制開關（30）
    的控制訊號，而控制開關（30）可為一電晶體或等效的電子
    開關，為串接於電源供應端與風扇（50）的電壓輸入端之間
    ，若整流電路（10）送入電壓比較器（20）的電壓低於參考
    電壓時，則電壓比較器（20）輸出低電位以令控制開關（30
    ）斷開，使風扇（50）斷電。
  4.經比對系爭專利與系爭專利所載先前技術、證據2，系爭專
    利之「連接一交流電源並透過一濾波單元以供應適用於該無
    刷直流馬達之直流電源之整流單元」，即相當於系爭專利之
    先前技術所揭示之轉換電路，參照系爭專利說明書第6頁載
    明該先前技術之轉換電路1藉由該橋式整流器11將交流電源
    轉換成直流電源，皆是以「將交流電源轉換為供應適用於無
    刷直流馬達之直流電源」之目的。系爭專利「一穩壓控制單
    元，其連接於該整流單元及直流馬達驅動迴路之間」之技術
    特徵，即相當於證據2「電壓比較器，將整流之直流電壓送
    至電壓比較器（20）的負相輸入端（-），電壓比較器（20
    ）的正相輸入端（+）為一預設之參考電壓連接，以供設定
    風扇轉速的設定值，電壓比較器（20）的輸出端作為控制開
    關（30）的控制訊號」皆是以「OP運算放大器組成比較電路
    做為控制馬達驅動迴路之導通或關閉」之目的。又系爭專利
    「一穩壓單元，其連接於該穩壓控制單元及直流馬達驅動迴
    路之間，該穩壓單元用以提供一穩定之直流電壓至該直流馬
    達驅動迴路」之技術特徵，即相當於證據2「一控制開關（3
    0）可為一電晶體或等效的電子開關，為串接於電源供應端
    與風扇（50）的電壓輸入端之間，…，若整流電路（10）送
    入電壓比較器（20）的電壓低於參考電壓時，則電壓比較器
    （20）輸出低電位以令控制開關（30）斷開，使風扇（50）
    斷電。」皆以「收受比較器輸出電壓做為控制電晶體，使之
    達成控制馬驅動迴路之導通或關閉。」之目的。由此可知，
    系爭專利所欲解決的問題、所採之技術手段以及所產生的功
    效，已為系爭專利之先前技術與證據2之技術內容所揭露，
    且可達成「藉由該整流單元輸出之未經濾波之直流電源經該
    穩壓控制單元控制該穩壓單元，以導通、關閉該直流馬達驅
    動迴路，藉此防止高電壓大電流通過該直流馬達驅動迴路及
    同時提供一穩定之直流電源至該直流馬達驅動迴路」之功效
    ，據此，系爭專利之先前技術、證據2之組合可證明系爭專
    利不具進步性。
  5.原告雖主張證據2之整流電路10所產生的直流電壓係經過濾
    波及整流，而與系爭專利「藉由該整流單元輸出之未經濾波
    之直流電源經該穩壓控制單元控制該穩壓單元，以導通、關
    閉該直流馬達驅動迴路」等技術特徵不同，因此，系爭專利
    具有無法預期之功效。惟查，參酌證據2第2圖所示細部電路
    圖及第1圖之電路方塊圖，可知電流由整流電路（10）輸出
    後，係為一未經濾波之直流電流，經電壓比較器（20）比較
    後輸出至控制開關，因此，證據2與系爭專利之流入穩壓控
    制單元者為未經濾波之直流電源之技術特徵相較，兩者皆是
    未經濾波之直流電源，原告之主張並非可採。
  6.原告另主張證據2之參考電壓係藉由一熱敏電阻40及一分壓
    電阻之串接分壓端點所得，故證據2係具有溫控功能之風扇
    ，故證據2與系爭專利所欲解決目的不同，系爭專利應具有
    進步性云云。經查，系爭專利主要係藉由「電壓比較器比較
    後輸出電壓作為控制馬達驅動迴路開、關」的技術手段解決
    「高壓通過直流馬達驅動迴路造成毀損馬達」的問題，而系
    爭專利之先前技術、證據2則分別以「轉換電路之整流電路
    」、「整流電路、電壓比較器及控制開關」之技術手段解決
    「交流電源轉換為直流電源」、「風扇散熱」的問題，雖系
    爭專利與系爭專利之先前技術、證據2最終所欲解決之問題
    不盡相同，惟系爭專利之先前技術、證據2同屬電子電機控
    制風扇之技術領域，且創作目的皆在於改良控制風扇轉速之
    控制電路，而為系爭專利所屬技術領域者欲解決其技術問題
    所得合理參考之先前技術，且系爭專利之先前技術之轉換電
    路與證據2之電壓比較器及控制開關等構件，已實質揭露系
    爭專利之全部技術特徵，尚難認系爭專利有何不可預期之功
    效而具進步性，原告之主張顯無理由。
  7.原告復主張系爭專利具備「允許低壓通過並阻絕高壓通過，
    以提供穩定之直流電源供馬達之驅動迴路使用」之功效，而
    具有進步性云云，惟查，系爭專利說明書第11頁記載「請再
    參照第三及四圖所示，該穩壓單元35較佳係屬金-氧-半導體
    場效電晶體〔MOSFET〕。該穩壓單元35連接於該穩壓控制單
    元34及直流馬達驅動迴路4之間，其可藉由該穩壓控制單元
    34之輸出進行控制，以便袛允許低壓通過該直流馬達驅動迴
    路4，同時阻絕高壓通過該直流馬達驅動迴路4。」由此可知
    ，系爭專利所具備之功效係藉由穩壓單元35、穩壓控制單元
    34達成，而證據2已揭露系爭專利穩壓單元及穩壓控制單元
    ，業如前述，證據2說明書第5頁復已教示該控制開關可為一
    電晶體或等效的電子開關，因此該技術領域具有通常知識者
    僅需將證據2之控制開關以電晶體取而代之，即可達成原告
    所稱系爭專利所具備之功效，據此，原告主張顯無理由。
  8.綜上所述，系爭專利為所屬技術領域具有通常知識者組合系
    爭專利之先前技術與證據2而能輕易完成，且可達成系爭專
    利使該直流電源形成高壓被阻絕而低壓可通過，以提供一穩
    定之直流電源供馬達之驅動迴路使用之功效，據此，系爭專
    利之先前技術、證據2之組合可證明系爭專利請求項1不具進
    步性。
六、綜上所述，被告以系爭專利有違專利法第26條第2項及第22
    條第4項之規定，所為「舉發成立，應撤銷專利權」之處分
    ，於法尚無不合，訴願決定予以維持，亦無違誤。原告仍執
    前詞訴請撤銷原處分及訴願決定，為無理由，應予駁回。
七、兩造其餘攻擊防禦方法均與本件判決結果不生影響，故不逐
    一論述，併此敘明。
據上論結，本件原告之訴為無理由，爰依行政訴訟法第98條第1
項前段，判決如主文。
中　　華　　民　　國　　100　 年　　9　　 月　　1　　 日
                    智慧財產法院第一庭
                          審判長法　官  李得灶
 　　         　　　　　　　　　法　官　王俊雄
     　　　　　　　             法　官  林欣蓉
上為正本係照原本作成。
如不服本判決，應於送達後20日內向本院提出上訴狀並表明上訴
理由，如於本判決宣示後送達前提起上訴者，應於判決送達後20
日內補提上訴理由書（須按他造人數附繕本）。
中　　華　　民　　國　　100　 年　　9　　 月　　9　　 日
      　        　　　　　　　　書記官  周其祥